【裁判字號】    89,訴,1223
【裁判日期】    900905
【裁判案由】    廢棄物清理法
【裁判全文】
臺灣臺南地方法院刑事判決                        八十九年度訴字第一二二三號
    公  訴  人  臺灣臺南地方法院檢察署檢察官
    被      告  甲○○
                乙○○
右列被告等因廢棄物清理法案件，經檢察官提起公訴（八十九年度偵字第九六七二號
、八十九年度偵字第一○一六九號），本院判決如左：
    主  文
甲○○共同未依規定領有廢棄物處理許可證，從事廢棄物處理，累犯，處有期徒刑壹
年陸月。
乙○○共同未依規定領有廢棄物處理許可證，從事廢棄物處理，處有期徒刑壹年陸月
。
    事  實
一、甲○○曾於民國八十三年間，因違反麻醉藥品管理條例案件，經臺灣桃園地方法
    院判處有期徒刑六月確定，於八十五年一月四日易科罰金執行完畢，仍不知悔改
    。
二、乙○○係車號ＴＨ－７２５號大貨車曳引車之車主，並以該車靠行於見達貨運公
    司營運，接受他人委託載運貨物。乙○○明知廢棄物清除、處理機構經營廢棄物
    之清除或處理業務，應向地方主管機關申請核發許可證或核備文件，且並未依前
    開規定申請許可證或核備文件，仍於八十九年九月十八日下午一、二時許，接受
    姓名不詳綽號「黑松」之成年人（檢察官另行簽分他案辦理）委託，與「黑松」
    共同基於處理廢棄物之犯意聯絡，由「黑松」支付新臺幣（下同）八千元代價，
    將一批屬一般事業廢棄物之塑膠粒交付乙○○載運南下傾倒。乙○○隨即於當日
    下午四時許，指示有犯意聯絡之甲○○，前往桃園縣中壢市○○街停車場駕駛已
    經載運塑膠粒之前開大貨車，並循國道高速公路南下，迄於當日晚間七時許，甲○○行至臺南縣下仁德交流道後，即依乙○○先前指示，以電話與姓名年籍不詳
    、同有犯意聯絡之「陳先生」聯絡，嗣甲○○依據「陳先生」之無線電指示，於
    八十九年八月十九日凌晨三時許，將上開廢棄物載往臺南縣仁德鄉○○段一三五
    號農地時，為員警及臺南縣環保局人員當場查獲。
三、案經臺南縣警察局歸仁分局報告臺灣臺南地方法院檢察署檢察官偵查起訴。
    理  由
一、訊據被告乙○○、甲○○固均坦承未依廢棄物清理法規定，向地方主管機關申請
    核發廢棄物處理之許可證，以及受「黑松」委託及「陳先生」指示，載運一車塑
    膠粒前往上揭農地而為警查獲之事實，惟被告二人均否認有何違反廢棄物清理法
    犯行，均辯稱：「(1)被告二人係從事貨運運載為營業之人，被告二人載運系爭塑
    膠粒仍屬本身從事運貨營業之本業，並非有意圖違反廢棄物清理法之從業，被告
    二人顯無犯意，甚為顯明。(2)被告甲○○所載之貨物為一批同性質之「塑膠粒」
    ，並非雜亂無章之垃圾，依被告甲○○眼見及社會經驗法則之認知判斷，並非屬
    於廢棄物（依被告認為，廢棄物應是外觀上可以判斷確要丟棄，且係不可能再利
    用回收之垃圾才算是廢棄物），而是屬於可再利用或可供使用之貨物，故被告乙○○受綽號「黑松」之委託，以八千元代價承載此批貨物，再由被告乙○○委託
    被告甲○○運載，完全與社會上貨運付費送貨之經驗法則相當，倘當時被告主觀
    上也認為是廢棄物的話，根本毋需從桃園遠運到臺南丟棄（浪費油錢及時間，也
    增加成本），而是就近在桃園縣或新竹苗栗縣即予任意丟棄了，怎還會載到臺南
    縣呢？而且本次運載，委託人黑松尚有指定被告須聽「陳先生」指揮運載至指定
    地點，更使被告不加懷疑該物為廢棄物（因為若是廢棄物之傾倒，根本就不必指
    定地點，而是任意就近找偏僻地點亂倒），更使被告確信此為一批有用之貨物的
    運送。(3)當被告甲○○運貨時，經黑松所指定之陳先生指揮，在臺南縣仁德交流
    道下來，前往系爭地點（即仁德鄉○○段），被告甲○○到了之後，當時感覺該
    地點似乎不像資源回收廠或一般工廠時，被告不敢亂倒，但警方正好來到，被告
    甲○○也向警方表明自己是貨運業受人委託載貨到此，然卻遭誤指為被告「正欲
    傾倒」云云，實是冤枉，倘被告甲○○有意傾倒車上之物，警察及環保人員不可
    能笨到不等被告甲○○倒下後再當場以現行犯抓個正著，就是因為被告甲○○感
    覺該地點不像回收場，而被告甲○○認為所載之物確為可回收之有用塑膠粒，不
    是垃圾廢棄物，被告甲○○不能把回收誤倒在垃圾場內，被告甲○○才不放心欲
    再確認，故始終未倒下車上之物，警方等了很久見被告甲○○都沒倒下才予現身
    ，才發生本案，故被告甲○○沒倒下車上所載之貨，正適足以證明當時被告甲○○自認不妥之合理性，也正足以證明被告甲○○有守法之念，但卻反遭檢察官曲
    解成被告甲○○「正欲傾倒」云云，實感冤枉。(4)按廢棄物清理法第二十二條第
    二項第四款所欲處罰者，係指未領有清除處理許可證卻「從事」廢棄物清除處理
    之業務而言，然而被告二人係從事「運貨」之業務，所從事行為都不超出運貨之
    本質行為，自非符上開法條所指從事廢棄物清除行為之犯罪。只不過檢察官硬是
    要認定被告所載之物為廢棄物，但實際上被告所載之貨為塑膠粒，任何人都可能
    判斷屬於可回收之物，且環保署也規定塑膠屬於可回收之資源物，依環保目的確
    也應回收，不能視為廢棄物，則被告從頭至尾始終認為不是垃圾，而是承人之託
    載貨到南部之行為，無論如何都不應認為違反廢棄物清理法，被告被誤以為是從
    事廢棄物清理而罹涉本案，實感冤枉。」云云。
二、經查，被告甲○○受被告乙○○指示，載運一車塑膠粒南下，又依循「陳先生」
    指示載往臺南縣仁德鄉○○段一三五號農地時，為警當場查獲等情，業據被告二
    人於警、偵訊及本院審理時自白，經核並與證人即當場查獲被告甲○○之員警丁○○、臺南縣環保局人員丙○○分別於偵訊及本院審理時所為證述相符，此外並
    有現場照片六幀、臺南縣政府函附辦理仁德鄉○○段一三五地號非法棄置廢棄物
    案相關資料一份附卷可稽，被告二人前揭自白應堪信為真實。被告二人雖以渠等
    並不知所載運之塑膠粒為廢棄物；且渠等本即從事貨物載運業務，對於載運塑膠
    粒行為並無構成「清除廢棄物」而構成違反廢棄物清理法之認識；以及被告巫炳
    縫並無將載運之廢棄物傾倒在前引土地之行為與意思云云置辯，惟查：
  (1)廢棄物清理法第二條第一項對於「廢棄物」之定義為：「垃圾、糞尿、動物屍體
    或其他事業或非事業機構所產生足以污染環境衛生之固體或液體廢棄物」，明確
    表示廢棄物並不以一般俗稱之垃圾為限，凡足以污染環境衛生之固體或液體廢棄
    物，均為該法所規範之對象，不問該廢棄物是否可供回收循環利用。本件被告二
    人所承攬載運之塑膠粒，客觀上固屬可以回收循環利用之物，惟因其不會自然分
    解腐化，埋藏於地底將對於環境衛生造成污染，此為眾所公知之事實；且證人丙○○於本院審理時，亦證稱被告二人所載運之塑膠粒，應屬一般事業廢棄物（本
    院九十年二月七日訊問筆錄），衡諸證人丙○○任職於臺南縣環保局，廢棄物清
    理管制係屬其業管事項，證人丙○○對於被告所載運塑膠粒性質之認定，自屬可
    採，是本件被告二人所承攬處理者，乃廢棄物清理法所定義之「廢棄物」，已無
    疑義。
  (2)我國現行對於廢棄物清除處理機構之管理，乃採取許可制，亦即必須向地方主管
    機關申請核發許可證後，始能經營廢棄物之清除、處理業務，凡未取得前開許可
    證者，不問是否以廢棄物之清除、處理為常業，均屬違反管制之行為，此觀之廢
    棄物清理法第二十條、第二十二條之規定自明。本件被告乙○○未取得廢棄物清
    除、處理之許可證，即以其所有之大貨車承攬一般廢棄物之貨運業務，並由被告
    甲○○實際負責駕駛載運之行為，顯然違反前開廢棄物清理法第二十條之規定；
    至於被告二人辯稱渠等本業係從事貨運行為，塑膠粒亦屬貨物之一種，是渠等行
    為並未逾越本業云云，固可據以認定被告二人並非以清除、處理廢棄物為常業，
    然被告二人既有未經許可處理廢棄物之行為，即有廢棄物清理法第二十二條第二
    項第四款行為之構成，與該行為是否仍為渠等職業內容所涵括並無關連，被告等
    以此辯稱並未違反廢棄物清理法第二十條規定，自非可採。
  (3)近來國民環保意識高張，檢警查獲任意傾倒廢棄物之案件時有所聞，媒體對此類
    案件亦多大幅報導，是廢棄物清理法之相關規定，理應為一般國民所認識，被告
    二人均為心智成熟之成年人，又從事貨運業務，對於清除、處理廢棄物須經主管
    機關許可之規定，更應有所知悉；何況被告乙○○於八十九年間，曾因違反廢棄
    物清理法案件，經臺灣桃園地方法院檢察署檢察官進行偵查，其後雖經檢察官為
    不起訴處分，惟已可據以認定被告乙○○因該案件之偵查程序而對於廢棄物清理
    法之規範內容有所認識。再就被告二人承攬本件運送過程而言，委託被告乙○○
    之「黑松」僅以電話進行聯絡；所交付運送之物品係事先放置於特定地點，再聯
    絡被告乙○○前往拖運；以及交運時並未明確指示送交地點，而要求抵達南部再
    行聯絡另一素不相識之「陳先生」，依其引導處理等情，均與一般運送交易之常
    情不符，本院認被告乙○○、甲○○與「黑松」、「陳先生」等人，顯係基於犯
    意之聯絡，為躲避員警查緝，而特意採取此種迂迴之交易模式。則被告乙○○、
    甲○○二人，對於應取得許可證始能進行廢棄物清除、處理行為之法律規範既有
    認識，仍基於與「黑松」、「陳先生」等人之意思聯絡，分工進行屬於一般事業
    廢棄物之塑膠粒掩埋處理行為，渠等之犯罪故意，已經顯然可認，被告二人空言
    否認有犯罪之故意，洵不足取。
  (4)末按廢棄物清理法第二十二條第二項第四款所規範處罰者，乃未經許可而清除、
    處理廢棄物之行為，至於該清除、處理廢棄物之行為是否既遂，並非所問，被告
    二人辯稱甲○○尚未傾倒更無意傾倒所載運之塑膠粒云云，自無解於前開罰則要
    件之構成。綜上所述，本件事證已臻明確，被告二人犯行均堪認定。
三、核被告乙○○、甲○○所為，均係犯廢棄物清理法第二十二條第二項第四款之未
    依規定領有廢棄物處理許可證，從事廢棄物處理罪。被告二人與「黑松」、「陳
    先生」間，有犯意之聯絡與行為之分擔，均應論以共同正犯。被告甲○○曾於八
    十三年間，因違反麻醉藥品管理條例案件，經臺灣桃園地方法院判處有期徒刑六
    月確定，於八十五年一月四日執行完畢，其於五年內，再犯本件有期徒刑以上之
    罪，為累犯，應依刑法第四十七條之規定加重其刑。爰審酌被告二人從事貨運業
    務，明知未經許可不得清除、處理廢棄物，仍承攬一般事業廢棄物之運輸處理，
    且預備將該廢棄物傾倒於農地掩埋之犯罪手段，對於環境衛生造成相當威脅；被
    告乙○○承攬本件塑膠粒運送後，再指示被告甲○○進行載運；以及被告二人均
    坦承有載運行為，惟均否認犯罪之態度等一切情狀，各量處如主文所示之刑，以
    資懲儆。
據上論斷，應依刑事訴訟法第二百九十九條第一項前段，廢棄物清理法第二十二條第
二項第四款，刑法第十一條前段、第二十八條、第四十七條，判決如主文。
本案經檢察官張太龍到庭執行職務。
中      華      民      國      九十      年      九      月      五    日
                                  臺灣臺南地方法院刑事第四庭
                                      法  官      吳  坤  芳
右正本證明與原本無異。
如不服本判決，應於判決送達後十日內向本院提出上訴狀( 應附繕本 )。
                                      書記官      馬  愛  君
中      華      民      國      九十      年      九      月      五    日
附錄論罪科刑法條：
廢棄物清理法第二十條
公、民營廢棄物清除、處理機構經營廢棄物之貯存、清除或處理業務，應列明專業技
術人員與貯存清除、處理之工具、方法、設備及場所，向地方主管機關申請核發許可
證。但從事有害事業廢棄物之貯存、清除或處理者，地方主管機關應先報請中央主管
機關核准，始得發給許可證。
廢棄物清理法第二十二條
違反第八條、第十三條第一項、第四項至第七項、第十五條、第十八條、第二十條及
第二十一條之規定，因而致人於死者，處無期徒刑或七年以上有期徒刑，得併科五百
萬元以下罰金；致重傷者，處三年以上十年以下有期徒刑，得併科三百萬元以下罰金
；致危害人體健康導致疾病者，處五年以下有期徒刑，得併科二百萬元以下罰金。
有左列情形之一者，處一年以上五年以下有期徒刑，得併科一百萬元以下
罰金︰
一  任意棄置有害事業廢棄物者。
二  事業機構未依本法規定之方式貯存、清除、處理或再利用廢棄物，致污染環境者
    。
三  未經主管機關許可，提供土地回填、堆置廢棄物者。
四  未依第二十條規定領有廢棄物清除、處理許可證或核備文件，從事廢棄物貯存、
    清除、處理，或未依廢棄物清除、處理許可證或核備文件內容貯存、清除、處理
    廢棄物者。
五  執行機關委託未取得許可證之公、民營廢棄物清除、處理機構，清除、處理一般
    廢棄物者；或明知受託人非法清除、處理而仍委託者。
六  公、民營廢棄物處理機構或執行機關未處理廢棄物，開具虛偽證明者。
無許可證經營廢棄物清除、處理為常業者，處三年以上十年以下有期徒刑，得併科三
百萬元以下罰金。
法人之負責人、法人或自然人之代理人、受僱人或其他從業人員因執行業務犯第一項
、第二項之罪者，除處罰其行為人外，對該法人或自然人科以罰金。
依本法規定有申報義務，明知為不實之事項而申報不實或於業務上作成之文書為虛偽
記載者，處三年以下有期徒刑、拘役或科或併科五十萬元以下罰金。
科罰金時，應審酌犯罪所得之利益。如所得之利益超過罰金最多額時，得於所得利益
二倍之範圍內酌量加重。
對於違反本法之行為，民眾得敘明事實或檢具證據資料，向所在地執行機關或主管機
關檢舉。
主管機關或執行機關對於前項檢舉，經查證屬實並處以罰鍰者，其罰鍰金額達一定數
額時，得以罰鍰金額收入之一定比例，提充檢舉獎金。檢舉及獎勵辦法由中央主管機
關定之。
主管機關或執行機關為前項查證時，對檢舉人之身分應予保密。
事業機構清理廢棄物所生之費用應予財稅減免。凡遵守本法有關規定，績效優良者，
應予獎勵，其辦法由中央主管機關定之。


司法院資訊處製作；財團法人民間司法改革基金會備份。
